【裁判字號】    95,家上更(一),1
【裁判日期】    950811
【裁判案由】    確認繼承權存在
【裁判全文】
臺灣高等法院民事判決               95年度家上更(一)字第1號
上  訴  人
即追加原告  甲○○
訴訟代理人  吳文升律師
            乙○○
被  上訴人  庚○○
            己○○
上  一  人
訴訟代理人  黃憲男律師
複代理  人  陳英鳳律師
兼上開  二
被上訴  人
訴訟代理人  戊○○
追加  被告  丁○○○
            丙○○○
上  二  人
訴訟代理人  戊○○
上列當事人間確認繼承權事件，上訴人對於中華民國92年9月 10
日臺灣宜蘭地方法院92年度家訴字第10號第一審判決提起上訴，
經最高法院第一次發回更審，上訴人並為訴之追加，本院於95年
8月2日言詞辯論終結，判決如下：
    主  文
原判決廢棄。
確認上訴人即追加原告為羅豐三之繼承人，應繼分為二分之一。
第一、二審及發回前第三審訴訟費用，由被上訴人負擔。追加之
訴部分訴訟費用，由追加被告負擔。
    事實及理由
一、上訴人起訴主張：伊與訴外人羅豐三自72年起即同居於伊之
    宜蘭縣羅東鎮○○里○○街181巷52號住所， 嗣雙方於73年
    11月3日 在伊住宅舉行訂婚儀式，再至羅東鎮新天地餐廳宴
    客，舉行結婚儀式，完成結婚之公開儀式並有在場之人可資
    見證，符合民法第982條第1項所定之結婚要件。羅豐三於92
    年5月9日從事工作時，不慎自高處墜落，送醫不治而於同年
    月12日死亡，被上訴人為羅豐三之兄弟，因羅豐三之意外險
    及勞保給付之保險金，竟否認伊為羅豐三之配偶，非合法繼
    承人等情，爰請求判命：確認伊對羅豐三遺產有繼承權存在
    ，其應繼分為二分之一等情。
    原審駁回上訴人之請求。
    上訴人提起第二審上訴，再經本院前審駁回上訴，惟最高法
    院廢棄發回。
二、按確認法律關係之訴，非原告有確認判決之法律上利益者，
    不得提起之，民事訴訟法第247條第1項前段規定甚明。本件
    上訴人主張：伊為羅豐三之配偶，為羅豐三之繼承人，羅豐
    三遺有遺產，伊依法有1/2 之應繼分，惟遭羅豐三之兄弟姊
    妹即被上訴人及追加被告否認伊為羅豐三之配偶，則上訴人
    究有無羅豐三繼承人之資格，而得對羅豐三之遺產主張有應
    繼分1/2 權利之事項不明確，而此須以對於被上訴人及追加
    被告之確認判決始得除去，堪認上訴人有受確認判決之法律
    上利益。
    又上訴人提起確認法律關係存在之訴，如以否認其法律關係
    存在之人為被上訴人，即不生被訴當事人適格欠缺問題，最
    高法院著有40年台上字第1827號判例著有明文。故本件上訴
    人列否認其為羅豐三配偶之人，即被上訴人及追加被告為對
    造當事人即適法。
三、於本審中，因羅豐三之姊妹：丙○○○、丁○○○到庭陳述
    時表明否認上訴人為羅豐三之配偶（ 本院卷88頁、108頁反
    面），上訴人因而追加該二人為被告。因上訴人提起確認伊
    為羅豐三配偶，對羅豐三之遺產有應繼分1/2一事， 就此否
    認之人即被上訴人、追加被告之間有合一確定之必要，則依
    民事訴訟法第255條第1項第5款規定，應予准許， 合先敘明
    。
    上訴人於本審中聲明：(一)原判決廢棄。(二)確認上訴人即追加
    原告為羅豐三之繼承人，應繼分為二分之一。
    被上訴人則一致以：羅豐三於73年11月3 日僅與上訴人訂婚
    ，同日至羅東新天地餐廳舉行訂婚宴，並未與上訴人結婚。
    卷附之授權書內容並未提及上訴人與羅豐三是否夫妻，況被
    上訴人己○○並未簽署。至於原審之附件五─證明書，僅有
    被上訴人庚○○、戊○○簽名，另被上訴人己○○並未簽署
    ，則此證明書於訴訟上並無任何效力等語抗辯。爰聲明：上
    訴駁回。
    追加被告則以：追加原告僅與羅豐三同居，並無結婚云云置
    辯。聲明：駁回追加原告之訴。
四、兩造不爭執之事實：
    上訴人即追加原告與羅豐三相識許久，二人 曾於73年11月3
    日在宜蘭縣羅東鎮之新天地餐廳宴客；另羅豐三之戶籍登記
    上並無配偶之登記等事實，有羅豐三之戶籍謄本在卷（原審
    卷第8頁），並為兩造所不爭執，應堪信為真實。
五、本件上訴人即追加原告是否為羅豐三之配偶？重要爭點在於
    ：上訴人即追加原告與羅豐三於上開餐廳宴客是否符合民法
    第982條第1項結婚之要件？
  (一)按結婚，應有公開儀式和二人以上之證人，民法第982條第1
    項定有明文。又所謂結婚應有公開之儀式，指結婚之當事人
    應行定式之禮儀，使不特定人得以共聞共見認識其為結婚者
    而言，最高法院51年台上字第551 號判例足供參照。至於結
    婚是否與訂婚同日或鋪排穿戴為何，在非所問。
  (二)就上訴人即追加原告與羅豐三於上開時間在羅東新天地餐廳
    宴客，上訴人主張為結婚喜宴，被上訴人則辯稱為訂婚喜宴
    云。經查：
    1.當天到場參加之賓客中，有楊玉惠（上訴人之鄰居）、曾
      陳香蘭、吳秀英、官玉蘭及陳艷樹等人，各該賓客證述之
      內容如下：
      (1)楊玉惠證述：「我要出去時偶而碰到羅豐三，羅豐三說
        阿姨讓我請，說他要讓阿玉招贅，說要在新天地餐廳吃
        飯。沒有給我喜帖，但我有送禮金，是在吃飯當天送的
        ，我當天是直接去餐廳，我的禮金是當天在餐廳交給甲
        ○○的，當天他們共請了5、6桌，我是一開始就去的，
        我聽到有一個男的講新郎、新娘敬酒，當時我沒有站起
        來。大家都有拿杯子起來喝，新郎、新娘有到我這桌敬
        酒，有人陪著敬酒，好像是長輩」、「在餐廳我從頭到
        尾的過程都在」（本院家上卷第187-189 頁）。
      (2)曾陳香蘭證陳：「是甲○○打電話給我說要我讓她請，
        因為羅豐三要讓她招贅，她就告訴我時間，當天我是從
        居仁里直接去新天地餐廳的」、「當天我有包紅包給官
        阿，但當天沒有人收禮金，當天請客5、6桌」、「我是
        從頭吃到尾，記得有人說新郎、新娘敬酒」（本院家上
        卷第191-192頁）。
      (3)吳秀英結證：「我有去讓他們請客。我去看小孩的時候
        ，他們二人叫我去新天地讓他們請客，我送他們二人各
        壹枚戒指，我是在餐廳拿給甲○○的，當天我是直接去
        餐廳的」、「他們夫妻有起來敬酒」（本院家上卷第
        195-196頁）。
      (4)官玉蘭證述：「他們二位跟羅豐三的媽媽有一起來敬酒
        ，說他們今天結婚，要大家祝福他們」，「結婚前（他
        們）就在一起，他們每天一起工作，後來就結婚，之後
        也住在一起」、「他們沒有迎娶的儀式，男的本來就住
        在我堂姐家」，「（問：你接到通知時是否知道什麼事
        情要宴客？）他們說他們要結婚，要簡單辦一下」（原
        審卷第25-27頁）。
      (5)陳艷樹證稱：「當時有請客。我們有去給他請客，當時
        宣佈他們今天要同時訂婚與結婚。之前叫我們給他們請
        客，就有說他們要訂婚及結婚。兩方都有邀請我們，有
        宴請5 桌，都是雙方的親戚及朋友」、「（問：為何當
        沒有迎娶，只有宴客？）他們說要簡單，因為他們的年
        紀也大了」、「羅豐三的媽媽及兄弟都有出來敬酒，並
        說他們結婚，請我們來喝喜酒，他們只有請一次客而已
        」，「羅豐三的母親及他兄弟到甲○○家是訂婚，然後
        結婚是在餐廳宴客」（原審卷第28-30頁）。
    2.斟酌上開證人楊玉惠、曾陳香蘭、吳秀英均證述羅豐三與
      上訴人以新郎、新娘之身分敬酒；另證人官玉蘭、陳艷樹
      更證陳：受邀之原因係結婚，當場聽到宣佈羅豐三與上訴
      人結婚之情，已堪認定：在宴客前，已通知上開證人參加
      結婚喜宴之訊息；在公開場合之喜宴中，羅豐三與上訴人
      並以新人之身分向賓客敬酒，宣佈結為夫妻，接受祝福，
      以足使上開超過二人以上之人共聞共見知悉羅豐三與上訴
      人結婚一事，應認已符合民法第982條第1項有公開儀式和
      二人以上之證人之結婚要件。則被上訴人辯稱：上開喜宴
      為訂婚宴云云，自無可採。
    3.雖證人黃陳阿晚證述：「羅豐三的母親說羅豐三要結婚，
      要去向女方下聘，請我當現成媒人」、「（問：羅豐三與
      甲○○訂婚時，你有無去？何時，地點？）有的，我是現
      成媒人當然有去。在女方的家。訂婚後直接到餐廳宴客」
      云云（原審卷第49-50 頁），惟因羅豐三與上訴人以新人
      身分向賓客敬酒，有公開儀式，且上開證人楊玉惠、曾陳
      香蘭、吳秀英、官玉蘭、陳艷樹等人已明確知悉係結婚夫
      妻之情，縱認證人黃陳阿晚之證述為可採，亦無足推翻羅
      豐三與上訴人符合結婚要件之事實。
    4.至於證人楊玉惠、曾陳香蘭證述：甲○○告知渠等有關羅
      豐三要被招贅云云，因結婚有迎娶與招贅婚，惟不論係何
      者，只要符合公開儀式及二人以上證人之要件，即為結婚
      ，而得認定上訴人乃羅豐三之配偶。至於羅豐三究有無被
      招贅，對於結婚之效力不生影響，自無予以探討之必要，
      併此敘明。
  (三)再按確認繼承權存在訴訟，雖屬因財產權涉訟，惟繼承權係
    以配偶或一定親屬之身分關係為基礎之財產權，當事人對被
    繼承人之遺產有無繼承權，係以其與被繼承人間有無前述身
    分關係存在為前提。而身分關係為社會組織之基礎，身分關
    係之存否，與公益有密切之關係，為確定當事人主張之繼承
    權是否存在前提之身分關係，應準用人事訴訟程序之法理，
    法院得斟酌當事人所未提出之事實，並得依職權調查證據，
    以期發現真實。
    1.查羅豐三於92年5月9日自高處墮落而受傷送醫，在醫院昏
      迷不醒亟待急救，醫院要求親人簽署手術同意書，因上訴
      人並未辦理結婚登記，只好電請被上訴人即羅豐三之兄弟
      到場處理，惟被上訴人庚○○、戊○○、追加被告丙○○
      ○均委任上訴人之女乙○○處理羅豐三受傷後之一切事務
      （包括與業主或相關單位協調，法律訴訟代理人等），此
      有被上訴人庚○○、戊○○及追加被告丙○○○不爭執之
      授權書多紙在卷（原審卷第59-60、62頁）。 甚且，被上
      訴人庚○○、戊○○更書立證明書表明：「羅豐三與甲○
      ○……已結為夫妻，婚後雙方住在宜蘭縣羅東鎮○○里○
      ○街181巷52號」等語，亦有證明書可稽（ 原審卷第58頁
      ）。迨羅豐三急救無效， 而於同年月12日下午4時15分死
      亡後，被上訴人戊○○於翌日（5月13日） 在台南縣歸南
      派出所製作筆錄時，亦清楚陳述：「 是我三嫂於92年5月
      10 日下午4時許打電話告訴我的」，業據本院調閱該偵訊
      筆錄足憑（本院卷第28頁），而被上訴人戊○○亦當庭陳
      明：「我都叫甲○○為三嫂」在卷（本院卷第89頁反面）
      。依上可見：被上訴人戊○○平日即認定上訴人為羅豐三
      之配偶，因而稱呼上訴人為三嫂。又上訴人若非羅豐三之
      配偶，被上訴人庚○○、戊○○及追加被告丙○○○等人
      自無將羅豐三受傷急救、與業主協調求償等重要事宜均委
      由上訴人之女乙○○處理之可能。
    2.再斟酌：羅豐三在醫院之加護病房急救時，均由甲○○照
      護及處理相關事宜，羅豐三之兄弟姊妹有來看，看了之後
      即離開。於羅豐三死亡後，於92年5月15日在上訴人家中
      ，有上訴人、被上訴人與羅豐三之僱用人簡國連、承包商
      業主之代表及明台產物保險股份有限公司等人召開協調會
      ，在協調會中，上訴人之女乙○○及羅豐三之僱用人簡國
      連表示：上訴人係羅豐三之配偶，在場之人當時並無異議
      等情，亦據證人簡國連證述綦詳（本院卷第96、98頁），
      並有上訴人提出之協調會錄音帶及譯文可參（本院家上卷
      第157頁）。
    3.另輔以：羅豐三死後，其靈堂係設於上訴人之住處，火葬
      及出殯事宜亦均由上訴人處理，而上訴人係以羅豐三未亡
      人之身分為之，業據證人簡國連證陳明確（本院卷第99頁
      ），並有訃文、告別式照片、葬儀社收據等件在卷可佐（
      本院家上卷第78-79、156頁），復均為被上訴人及追加被
      告所不爭執。衡情若上訴人非羅豐三之配偶，身為羅豐三
      兄弟姊妹之被上訴人及追加被告，焉能坐視上訴人以羅豐
      三未亡人之身分，全權處理羅豐三之全部殯葬事宜？
    4.依上所陳，可知：被上訴人庚○○、戊○○及追加被告丙
      ○○○簽立授權書及證明書；另自被上訴人及追加被告對
      於上訴人以羅豐三之未亡人身分辦理羅豐三之殯葬事宜，
      均無任何異議等情，益徵：被上訴人及追加被告於訴訟外
      均已承認上訴人為羅豐三配偶之事實行為，亦可採認供作
      法院形成心證之證據，以期發現真實。
六、綜上所述，上 訴人與羅豐三於73年11月3日在宜蘭縣羅東鎮
    之新天地餐廳宴客，該喜宴係為辦理該二人結婚，該二人並
    向賓客敬酒接受祝福，與宴賓客有二人以上明確知悉上訴人
    與羅豐三結為夫婦之意義，因認符合民法第982條第1項結婚
    之要件；另從被上訴人及追加被告諸多訴訟外之事實行為，
    益堪認定上訴人 確為羅豐三之配偶。是則，羅豐三於92年5
    月12日死亡，上訴人依民法第1138條規定，為羅豐三之繼承
    人；又因羅豐三並無直系卑親屬，繼承人為其兄弟姊妹即被
    上訴人及追加被告， 則依民法第1144條第2款規定，上訴人
    之應繼分為1/2。
    從而，上訴人起訴請求確認伊為羅豐三人之繼承人，其應繼
    分為1/2 一節，為有理由。原審為上訴人敗訴之判決，尚有
    未洽，上訴意旨指摘原判決不當，為有理由，另上訴人所為
    追加部分，亦屬有據，爰將原判決廢棄，併予判決如主文第
    二項所示。
七、據上論結：本件上訴及追加之訴均為有理由，依民事訴訟法
    第450條、第78條、第85條第1項本文，判決如主文。
中    華    民    國    95    年    8    月     11    日
                  民事第一庭
                      審判長法  官  張耀彩
                            法  官  盧彥如
                            法  官  林金吾
正本係照原本作成。
如不服本判決，應於收受送達後20日內向本院提出上訴書狀，其
未表明上訴理由者，應於提出上訴後20日內向本院補提理由書狀
（均須按他造當事人之人數附繕本）上訴時應提出委任律師或具
有律師資格之人之委任狀；委任有律師資格者，另應附具律師資
格證書及釋明委任人與受任人有民事訴訟法第466條之一第一項
但書或第二項（詳附註）所定關係之釋明文書影本。
中    華    民    國    95    年    8    月     11    日
                            書記官  張淑芳
附註：
民事訴訟法第四百六十六條之一（第一項、第二項）：
對於第二審判決上訴，上訴人應委任律師為訴訟代理人。但上訴
人或其他法定代理人具有律師資格者，不在此限。
上訴人之配偶、三親等內之血親、二親等內之姻親，或上訴人為
法人、中央或地方機關時，其所屬專任人員具有律師資格並經法
院認為適當者，亦得為第三審訴訟代理人。


司法院資訊處製作；財團法人民間司法改革基金會備份。
